【裁判字號】    99,上訴,1118
【裁判日期】    990909
【裁判案由】    違反護照條例等
【裁判全文】
臺灣高等法院高雄分院刑事判決        99年度上訴字第1118號
上  訴  人  臺灣高雄地方法院檢察署檢察官
被      告  甲○○
被      告  乙○○
上列上訴人因被告等違反護照條例等案件，不服台灣高雄地方法
院98年度訴字第1713號、99年度訴字第231 號中華民國99年5 月
18日第一審判決（起訴案號：台灣高雄地方法院檢察署98年度偵
字第7525號及原審於99年1 月12日當庭言詞追加起訴），提起上
訴，本院判決如下：
     主  文
上訴駁回。
     理  由
一、公訴意旨略以：被告乙○○為引介越南籍女子來臺幫傭，明
    知其父即被告甲○○（共同行使使公務員登載不實之文書部
    分已經判刑確定）與越南籍女子丙○○（共同行使使公務員
    登載不實之文書部分未據起訴）無結婚真意，竟基於犯意聯
    絡，先由被告甲○○經由不知名成年男子仲介，由被告甲○○於92年1 月2 日，前往越南地區，與丙○○辦理假結婚事
    宜，並至胡志明市辦理假結婚登記，又前往我國駐胡志明市
    臺北經濟文化辦事處辦妥認證手續。被告甲○○返國後，明
    知其與丙○○間之婚姻欠缺結婚真意，為無效之婚姻，竟仍
    於同年1 月9 日，持上開結婚證書等資料，前往臺南縣北門
    鄉戶政事務所，填具結婚登記申請書，申請辦理結婚之戶籍
    登記，致不知情之承辦公務員，將被告甲○○與丙○○已結
    婚之不實事項，登載在其職務所掌之戶籍登記簿公文書中。
    嗣丙○○於92年1 月20日持護照號碼A0000000B 號之護照進
    入臺灣地區後，即由乙○○安排丙○○至高雄市三民區○○○路23之1 號福利汽車股份有限公司做清潔工作，約定丙○○每月薪水為16,000元，惟須扣除8,000 元，以償還仲介費
    用22萬元，實領8,000 元。至丙○○來臺工作第4 年，每月
    實領1 萬元、第5 年實領1 萬2 千元。被告乙○○更以扣留
    丙○○之護照及居留證，用以剋扣其薪資報酬及使丙○○繼
    續留台為其工作。嗣丙○○無意繼續在臺工作，且自認已還
    清仲介費，並付超出當初約定之仲介費用22萬元甚多，遂於
    98年1 月31日欲向被告乙○○取回遭被告乙○○扣押之護照
    返鄉，卻為被告乙○○以仲介費尚未結清為由拒絕，並於98
    年2 月3 日，以非法方法將丙○○自高雄市○○○路23之1
    號「福利汽車股份有限公司」載往臺南縣北門鄉保吉村蚵寮
    28號被告甲○○住所，嗣丙○○於當晚自上址逃出後，遂報
    警處理，並協助丙○○取回護照且查獲上情，因認被告乙○○除涉犯刑法第214 條使公務員登載不實之偽造文書罪、刑
    法第302 條第1 項妨害自由罪嫌（追加起訴部分），並與被
    告甲○○共同涉犯違反護照條例25條扣留他人護照罪及刑法
    第304 條第1 項強制罪嫌。
二、按犯罪事實應依證據認定，無證據不得認定犯罪事實；不能
    證明被告犯罪者，應諭知無罪之判決，刑事訴訟法第154 條
    第2 項、第301 條第1 項分別定有明文。又認定犯罪事實所
    憑之證據，雖不以直接證據為限，間接證據亦包括在內，然
    而無論直接證據或間接證據，其為訴訟上之證明，須於通常
    一般之人均不致有所懷疑，而得確信其為真實之程度者，始
    得據為有罪之認定，倘其證明尚未達到此一程度，而有合理
    之懷疑存在而無從使事實審法院得有罪之確信時，即應由法
    院為諭知被告無罪之判決，最高法院著有76年臺上字第4986
    號判例可資參照。
三、本件公訴意旨以被告乙○○就被告甲○○與丙○○以假結婚
    方式辦理戶籍登記之事實，涉犯刑法第214 條使公務員登載
    不實罪嫌，並因扣押丙○○之護照以拒絕其返鄉而與被告甲○○均涉犯違反護照條例第25條及刑法第304 條第1 項強制
    罪嫌，無非依證人丙○○於警詢及偵查中證述為來臺打工而
    與被告甲○○辦理假結婚，並在被告乙○○經營之「福利汽
    車股份有限公司」從事清潔等工作，其間除不曾與被告甲○○同房，護照及居留證並均由僱主保管，嗣因認為待遇不合
    理欲返回越南，卻遭僱主扣留護照云云，及卷附結婚登記申
    請書、越南結婚證書、駐越南臺北經濟文化辦事處公證之結
    婚證書、旅客入出境記錄查詢資料、外僑居留資料查詢明細
    、丙○○之中華民國外僑居留證、移民署專勤隊查訪紀錄表
    、偵查報告書為證；另就追加起訴被告乙○○涉嫌於98年2
    月3 日以非法方式將丙○○載往臺南縣北門鄉上址而涉犯刑
    法第302 條第1 項妨害自由罪嫌部分，則係以證人丙○○於
    警詢時證稱：98年2 月3 日上午11時左右，被告乙○○騙伊
    要帶伊去買菜，但她開車將伊送到臺南她爸爸家，她告訴伊
    今晚和她爸爸同房，睡過後就不能告她爸爸假結婚，伊沒答
    應，睡覺時她硬要伊和她爸爸同房，伊當時想逃跑或自殺，
    後來利用她爸爸洗澡時偷跑云云為其論據。訊據被告乙○○
    、甲○○則堅決否認有上開犯行，被告乙○○除辯稱：伊在
    丙○○以依親名義抵達臺灣前，對伊前夫吳鴻苗與父親甲○○計劃並安排丙○○以假結婚方式來臺之事，事先並不知情
    ，因我一向反對我父親續弦，我父親及前夫才隱瞞此事。至
    於伊98年2 月3 日將丙○○載回臺南係因不堪丙○○帶同他
    人前來公司吵鬧，乃將其送回臺南自行與伊父親處理離婚事
    宜等語外，並與被告甲○○均辯稱：丙○○就其護照原本即
    均自行保管，僅於本件事發前為配合領取消費券，乃寄回臺
    南交被告甲○○辦理，渠等並無扣押丙○○之護照及居留證
    或強制之行為等語。經查：
  (一)本件被告甲○○與丙○○辦理假結婚之緣由，係因被告乙○○之前夫吳鴻苗提議由甲○○參加友人辦理之相親團物色越
    籍女子以續弦，因未遇年齡適合之對象，適有丙○○欲藉結
    婚名義來臺打工，吳鴻苗因考量或可藉此使其與甲○○日久
    生情，乃徵得甲○○同意促成其事，事前因預期被告乙○○
    向來反對其父續弦，於丙○○成行來臺前均未令知悉等情，
    除據證人吳鴻苗於原審審理時到庭具結後證述綦詳（原審98
    年度訴字第1713號案卷〔下稱原審卷(二)〕第117 頁至第125
    頁），並與被告甲○○於原審審理時供述情節互核相符，茲
    以證人吳鴻苗未經檢察官列為本件使公務員登載不實犯行之
    共犯，與被告乙○○復已情盡仳離，原無干冒偽證罪責而捨
    己掩飾被告乙○○犯行並自陷於罪之必要，所言堪可採信。
    另證人丙○○既自承為來臺而由被告等人墊付之仲介、機票
    等費用高達22萬元（警卷第2 頁、原審卷(二)第75頁），苟被
    告乙○○果有意為其經營之上開公司找尋外籍幫傭，依常情
    亦無大費周章安排其父假結婚並負擔預先墊支此高額款項風
    險之必要，是被告乙○○辯稱其事前就被告甲○○與其前夫
    吳鴻苗等人安排丙○○以假結婚來臺打工之事並不知情，堪
    信為真。
  (二)就證人丙○○指稱被告乙○○等為防止其逃跑而扣留其護照
    及居留證等情，除為被告乙○○、甲○○所堅詞否認，而丙○○確因請領消費券，在本件案發前自行將護照交其工作地
    點即「福利汽車股份有限公司」會計潘鈺林代為郵寄臺南予
    被告甲○○等情，亦據證人潘鈺林於原審審理時到庭結證在
    卷（原審卷(二)第90頁）外，茲被告乙○○於丙○○來臺打工
    後，尚未清償上開墊付款項前，尚且曾不計風險而任丙○○
    自行返回越南3 次，既據證人丙○○於原審審理時證述在卷
    （原審卷(二)第65頁），被告豈有於前揭時地墊款抵還已近尾
    聲，卻反以扣留護照之強烈方式防止丙○○逃亡之理，是丙○○所指訴，顯與一般事理不符，不足採信。
  (三)另就被告乙○○涉犯妨害自由部分，證人丙○○於警詢及原
    審審理中第一次到庭作證時，雖均指稱被告乙○○係以謊稱
    前往買菜為由而違反其意願，將其強行載往臺南與被告甲○○同房而妨害其自由云云（警卷第2 頁、原審卷(二)第68頁）
    ，然此不僅為被告乙○○、甲○○所否認，嗣證人丙○○於
    第二次傳喚到庭與被告甲○○當庭對質時，對當日情節卻又
    改稱：「（問：當時乙○○有無說回臺南作什麼？）照顧被
    告甲○○（原審卷(二)第189 頁）；那時她還沒有叫伊與被告
    涂金全睡覺，伊就沒有想要離開（原審卷(二)第190 頁）；伊
    不願意（去臺南）是因為伊在高雄很熟了，到臺南伊就不認
    識誰（原審卷(二)第189 頁）；被告乙○○離去後，到晚上被
    告甲○○叫他媳婦拿衣服給伊洗澡，他媳婦問被告甲○○說
    伊睡那裡，被告甲○○說叫伊與被告甲○○同睡，伊在哭但
    他們沒有幫伊，伊就趁被告甲○○在洗澡的時候趕快跑（原
    審卷(二)第187 頁）；到那邊如果是打掃的話伊願意留在那邊
    ，如果晚上要與被告甲○○同睡伊不願意（原審卷(二)第188
    頁）」等語，就被告乙○○告知將其帶往臺南之原因為何？
    當時是否願意隨同前往？及所謂「要求與被告甲○○同睡」
    究竟為何人（乙○○或甲○○）？於何時（在前往臺南路途
    中或當晚安排臥房時）等節，前後說詞反覆，尚難僅憑證人
    丙○○有瑕疵之證詞，遽入人罪。
  (四)綜上所述，被告等所辯上情，尚堪採信。此外，復查無其他
    確切之證據足證被告等有公訴人所指之上開犯行，依上開判
    例之意旨，應認不能證明被告等犯罪。則原審所為被告等此
    部分無罪之諭知，尚無不合。
四、公訴人上訴意旨：雖指稱：(一)依證人吳鴻苗證述，倘真是替
    被告甲○○找結婚對象，理應在未找到合適對象，應告知被
    告甲○○或安排下一次再找尋適合對象，證人吳鴻苗竟未找
    尋，即決定安排丙○○與被告甲○○以假結婚方式，入境來
    臺，為替其等工作，而丙○○來台後，也確實均在被告乙○○位於大社、美術館住所及其所經營福利汽車股份有限公司
    從事打掃、煮飯工作，就丙○○工作性質及內容，顯然為幫
    傭，為協助乙○○從事家庭環境清潔、煮飯事務，而被告乙○○就丙○○薪資，前3 年每月僅支付8000元，第4年 每月
    支付1 萬元，第5 年支付1 萬2000元薪資（按原約定工資每
    月1 萬6000元計算，共計少支付40萬8000元），顯係扣除先
    前丙○○假結婚來台而先行代墊22萬元之仲介費用，並從中
    賺取應給付薪資價差。綜上，被告乙○○顯然對丙○○以假
    結婚來臺顯然知情。(二)再者，證人阮氏芝於原審審理時證述
    ：「……後來我坐在客廳等，老闆娘就帶我姐姐去哪裡我不
    知道，之後我打電話給姐姐，老闆娘接我電話並說如果要找
    你姐姐就台南找……。」等語）、證人楊玉美於審理時證稱
    ：「我忘記時間，但那天發生口角後被告乙○○有答應說寫
    切結書給丙○○，同意我到代替人選後就讓丙○○回越南，
    第二天我就跟他妹妹與丙○○說明天你們自己來我們不陪同
    ，可能當天沒寫，他妹妹打電話給我說老闆娘帶他姐姐出去
    不在裡面，他姐姐在電話中說老闆娘要帶他去台南，他不知
    道那是什麼地方，只叫我們去救她。結果我就分析給丙○○
    聽說你嫁來這邊，你回到台南是理所當然，你要學習自己保
    護自己，如有什麼情況打110 報案，後來我們到證人阮氏芝
    的家裡，等丙○○的電話，到半夜丙○○自己跑出來，就是
    說搭火車、公車到證人阮氏芝的家裡，第二天我看到丙○○
    時手腳發軟、臉色發青。」等語、被告乙○○審理時供稱：
    「因北門很鄉下晚上沒有車，也沒有計程車，從北門來到高
    雄除非內行人，不然無法來高雄……」等語。是就98 年2月
    3 日被害人丙○○與證人阮氏芝前去公司找被告乙○○談離
    婚及歸還護照、居留證情事，被害人丙○○在其妹妹阮氏芝
    尚在福利汽車股份有限公司現場，不可能同意與被告乙○○
    前去台南縣北門鄉，而台南縣北門鄉依被告乙○○所述，為
    鄉下、交通不便地方，被告乙○○顯係利用被害人丙○○對
    該環境不熟，強使被害人丙○○留在該處，妨害丙○○行動
    自由，再就證人楊玉美與審埋時證述，被害人丙○○逃離台
    南縣北門鄉回到證人丙○○住所，呈現手腳發軟、臉色發青
    ，被害人丙○○顯係受到極大驚嚇。原審未審及被告乙○○
    利用被害人丙○○在台之經濟、語言、文化弱勢地位之特殊
    形狀，為妨害丙○○行動自由之情形，而為被告乙○○無罪
    諭知，應認有未洽云云。惟查本件被告甲○○與丙○○辦理
    假結婚之緣由，係因被告乙○○之前夫吳鴻苗提議由甲○○
    參加友人辦理之相親團物色越籍女子以續弦，因未遇年齡適
    合之對象，適有丙○○欲藉結婚名義來臺打工，吳鴻苗因考
    量或可藉此使其與甲○○日久生情，乃徵得甲○○同意促成
    其事，事前因預期被告乙○○向來反對其父續弦，於丙○○
    成行來臺前均未令其知悉等情，業據證人吳鴻苗於原審結證
    屬實，核與同案被告涂金全於原審及本院審理時供述之情節
    相符，自堪採信。況查證人吳鴻苗與乙○○離婚之前，其本
    身亦為福利汽車公司之經營者，自有權安排丙○○至公司及
    其住處作清潔及煮飯工作，尚難僅憑丙○○有至公司及住處
    工作乙節，即推定被告乙○○對於甲○○與丙○○假結婚之
    事事先知情。因此，被告乙○○知悉上開假結婚之事，應屬
    事後，至為明確。而本件丙○○既已表示欲離開公司返回越
    南，則其與甲○○之婚姻關係必須結束，亦即必須辦理離婚
    登記，因此乙○○開車載丙○○返回北門之目的，就在使其
    與甲○○辦理離婚手續，以免丙○○返回越南後，甲○○過
    世，因丙○○係屬配偶身分，對遺產仍享有繼承權，徒增困
    擾。而丙○○當晚既離開北門甲○○住處，搭乘公車及火車
    返回高雄等情，已如前述，足見丙○○離開甲○○北門住處
    ，其行動顯然未受到剝奪及限制，至為明顯。從而，上開證
    人阮氏芝、楊美玉之證詞，尚難採為不利於被告等之認定。
    公訴人上訴意旨，仍執前詞，指摘原審此部分判決不當，為
    無理由，應予駁回。
五、被告甲○○行使使公務員登載不實文書罪部分，業經原審判
    刑確定在案，本院不予論列，併此明。
據上論斷，應依刑事訴訟法第368條，判決如主文。
本案經檢察官蔡國禎到庭執行職務。
中    華    民    國    99    年    9     月    9     日
                  刑事第七庭    審判長法  官  莊飛宗
                                      法  官  蔡廣昇
                                      法  官  謝宏宗
以上正本證明與原本無異。
妨害自由及扣留他人護照部分檢察官如不服本判決應於收受本判
決後10日內向本院提出上訴書狀，其未述上訴理由者，並得於
提起上訴後10日內向本院補提理由書狀（均須按他造當事人之人
數附繕本) 「切勿逕送上級法院」。
其他部分不得上訴。
中    華    民    國    99    年    9     月    10    日
                                      書記官  蘇恒仁

司法院資訊處製作；財團法人民間司法改革基金會備份。
